ACORDAO-COMPLETO-2524450

ACÓRDÃO 686/2022 ATA 3/2022 - SEGUNDA CÂMARA

VISTA, relatada e discutida esta representação, com pedido de medida cautelar, formulada pela empresa Flashx Construtora e Incorporadora Ltda, licitante que suscita irregularidades no Pregão Eletrônico 20/2020, conduzido pelo Ministério da Justiça e Segurança Pública.
ACORDAM os ministros do Tribunal de Contas da União, reunidos em sessão da Segunda Câmara, ante as razões expostas pelo relator, e com fundamento no art. 237, inciso VII e parágrafo único, do Regimento Interno, e 113, § 1º, da Lei 8.666/1993 em:
9.1. conhecer da representação e considerá-la parcialmente procedente;
9.2. dar ciência desta deliberação ao Ministério da Justiça e Segurança Pública, à empresa Aceco TI Ltda. e à representante.

Representação a respeito de possíveis irregularidades ocorridas em pregão eletrônico promovido com vistas à contratação de serviços de tecnologia da informação e comunicação de empresa especializada no fornecimento e instalação de Solução para Ambiente de Alta Disponibilidade para Sistemas Críticos, composta pela Sala Cofre certificada conforme a norma ABNT NBR 15.247, Sala de UPS, Grupos Geradores

Segunda Câmara

3. Interessados/Responsáveis: não há.

13.1. Ministros presentes: Augusto Nardes (na Presidência), Aroldo Cedraz, Bruno Dantas (Relator) e Antonio Anastasia.
13.2. Ministro-Substituto presente: Marcos Bemquerer Costa.

BRUNO DANTAS

Por registrar as principais ocorrências nos autos até o momento, resumindo os fundamentos das peças a eles acostadas, adoto como relatório, com os ajustes necessários, a instrução da secretaria responsável pela análise do processo (peça 64) , que contou com a anuência do corpo diretivo da unidade (peça 65) :
"INTRODUÇÃO
1. Cuidam os autos de representação para apurar a ocorrência de possíveis irregularidades verificadas no Pregão Eletrônico (PE) 20/2020, realizado pelo Ministério da Justiça e Segurança Pública/Secretaria Executiva/Subsecretaria de Administração/Coordenação Geral de Licitações e Contratos (CGL/SAA/SE/MJ) , visando a contratação de empresa para fornecimento e instalação de Solução para Ambiente de Alta Disponibilidade para Sistemas Críticos, composta pela Sala Cofre certificada conforme a norma ABNT NBR 15.247, Sala de UPS, Grupos Geradores, Sala de Telecom e Sala NOC, para atendimento das necessidades do Ministério da Justiça e Segurança Pública - item 1, com posterior serviço mensal de manutenção preventiva e corretiva do produto entregue - item 2 (peça 3, p. 1 e 22) .
HISTÓRICO
2. A Flashx Construtora e Incorporadora Ltda. apresentou representação a esta Corte de Contas alegando a ocorrência de irregularidades no edital do Pregão Eletrônico (PE) 20/2020, realizado pela Coordenação Geral de Licitações e Contratos (CGL/SAA/SE/MJ) .
3. Em análise inicial, a unidade técnica considerou parcialmente procedente as alegações da representante, propôs o indeferimento da medida cautelar pleiteada e a realização de oitiva da unidade jurisdicionada (peça 22) .
4. Acordando parcialmente com a unidade técnica, o Ministro Relator indeferiu o pedido de cautelar e determinou a realização de oitiva da Coordenação Geral de Licitações e Contrato para se pronunciar quanto aos seguintes pontos relativos ao PE 20/2020 (peça 25) : 
a) insuficiência de elementos técnicos (item 4.4.2 do Termo de Referência) para fundamentar o não parcelamento dos serviços de manutenção e de instalação do conjunto da solução de sala-cofre, os quais deveriam demonstrar a inviabilidade técnica e econômica da indivisibilidade do objeto, em desacordo com o art. 23, § 1º, da Lei 8.666/1993, podendo o não parcelamento injustificado caracterizar 'fornecimento casado' do item 2 em relação ao item 1, bem como restrição indevida da competitividade e isonomia do certame; 
b) considerando a possibilidade de esta Corte concluir ter sido indevido o não parcelamento do objeto, manifeste-se sobre a exigência de certificação ABNT NBR 15.247/2004 e procedimento PE 047-7 para todo o objeto, o que incluiria os serviços de manutenção constantes do item 2, os quais poderiam ser comprovados por outras formas, como, por exemplo, as dispostas no Acórdão 8204/2019-TCU-Segunda Câmara e no Termo de Referência do Pregão Eletrônico 3/2017 do Ministério do Turismo; e
c) definição do critério de julgamento por preço global em detrimento de preço por item, o qual não induz a ampla disputa de preços para os dois itens de forma independente, reduzindo a possibilidade de se alcançar proposta financeira mais vantajosa para a Administração Pública, especialmente considerando o já conhecido mercado restrito do objeto em questão.
5. O relator determinou, também, a oitiva da sociedade empresária Aceco TI Ltda. (CNPJ 43.209.436/0001-06) , para manifestar-se, caso quisesse, sobre os fatos constantes da presente representação, em especial quanto aos itens objeto da oitiva feita à unidade jurisdicionada.
6. Regularmente notificada por meio do Ofício 60536/2020-TCU/Seproc, de 4/11/2020 (peça 26) , o Ministério da Justiça Segurança Pública encaminhou em resposta suas alegações e documentos que se encontram acostados aos autos às peças 31-36 e 41-53.
7. Regularmente notificada por meio do Ofício 60538/2020-TCU/Seproc, de 4/11/2020 (peça 29) , a Aceco TI Ltda. encaminhou suas manifestações que se encontram acostadas à peça 54.
8. Promovida a análise das alegações e documentos encaminhados em respostas às oitivas realizadas, a unidade técnica considerou parcialmente procedente a presente representação, e propôs determinar ao Ministério de Justiça e Segurança Pública que adote providências, informando ao Tribunal, no prazo de 90 dias a contar da ciência da deliberação, para imediata deflagração de novo certame com vistas a substituir o contrato de manutenção decorrente do Pregão Eletrônico 20/2020, tendo em vista a ocorrência da seguinte irregularidade (peças 60-62) :
a) exigência indevidamente restritiva, que somente fabricantes certificadas pela NBR 15.247 são capazes de atender, em desacordo com o art. 23, § 1º, da Lei 8.666/1993 e a jurisprudência do TCU (Súmula 247) , sem que fosse permitida a apresentação de certificados emitidos por outras entidades credenciadas junto ao Inmetro, equivalentes certificados internacionais e/ou atestados que comprovem a capacidade técnico-operacional das licitantes com base em critérios objetivos de aferição de aptidão para o adequado desempenho dos serviços.
9. Ato contínuo, o Ministro Relator determinou o sobrestamento do julgamento deste processo até que houvesse decisão definitiva no âmbito do TC Processo 004.023/2021-8, onde está sendo tratado o mesmo assunto da presente representação, no qual foi proposta a realização de oitivas da ABNT e do Inmetro (peça 63) .
10. O TC Processo 004.023/2021-8 teve seu mérito julgado por meio do Acórdão 2680/2021-TCU-Plenário, Min. Rel. Jorge Oliveira, datado de 17/11/2021, e, portanto, já transitou em julgado nessa data. 
11. Nesse sentido, retoma-se a análise da presente representação, consoante determinado pelo despacho do Ministro Relator à peça 63.
EXAME TÉCNICO
12. O tema fulcral debatido na presente representação refere-se ao não parcelamento do objeto do Pregão Eletrônico (PE) 20/2020, relativo à contratação de empresa para fornecimento/instalação da sala-cofre com certificação ABNT NBR 15.247/2004, e o respectivo serviço de manutenção. 
13. Conforme detalhado na instrução à peça 60, trata-se de serviços independentes que podem ser contratados de forma separada, com vistas à ampliação da competitividade do certame, pois ao licitar os itens conjuntamente passou-se a limitar o certame às empresas que detém a certificação ABNT NBR 15.247/2004, ainda que esta certificação não seja exigida para a prestação dos serviços de manutenção da sala-cofre, senão vejamos (peça 60, p.  19) :
'44. Sobre a exigência de certificação ABNT NBR 15.247/2004 para instalação da sala modular, não se está a defender necessária afronta ao caráter competitivo do certame, sendo admissível o entendimento de que a exigência, apesar de não ter sido feita de forma direta pelo MJSP, assegura o atendimento dos requisitos técnicos da solução escolhida pela Administração, uma vez que os requisitos definidos na norma são voltados às características essenciais para garantir a eficácia da sala-cofre. 
45. O questionamento quanto a essa exigência refere-se ao fato, imbricado com o item de análise anterior, sobre a plausibilidade da alegação de irregularidade quanto ao não parcelamento dos itens 1 e 2 do Pregão 20/2020 visto que, se o objeto não sofrer divisibilidade, o fornecimento dos serviços de instalação e manutenção restará conjugado, o que implicará como, de fato, implicou, na contratação de empresa detentora da referida certificação (ou que já tenha construído sala com tal certificação, o que leva ao mesmo resultado prático) , afastando todas as demais interessadas em participar da disputa para esse item.'
14. A situação se torna mais crítica quando se percebe que apenas duas empresas, que pertencem ao mesmo grupo econômico, estariam aptas a participar do PE 20/2020, posto que as únicas que estão atuando efetivamente no mercado, e que possuem a certificação ABNT NBR 15.247/2004 (peça 60, p. 11 e 17) : 
'22. (...) Esse modelo acaba resultando na restrição indevida da competição, já que a aludida exigência de certificação tenderia a ocasionar a indesejável restrição do universo de licitantes para a subsistência de duas empresas, pois, atualmente, apenas a Aceco T.I e a Truckvan (essa última sequer participou do certame) possuiriam a autorização exclusiva da fabricante para comercializar a sala-cofre, figurando, também, como as únicas credenciadas pela ABNT e pela fabricante para realizarem a respectiva manutenção sob a égide do aludido PE 20/2020.
 (...) 
41. (...) Além do grupo Aceco TI e GREEN4T Ltda., apenas a Truckvan Ltda. estaria apta a atender às exigências e, como se percebe da descrição dos objetos dos poucos contratos públicos que detém, há boas razões para crer que a referida empresa não atua no ramo de salas-cofre junto à Administração Pública Federal não sendo, de fato, uma concorrente em potencial.'
15. Por sua vez, a possibilidade da contratação separada destes itens já foi evidenciada pelo Ministro Relator, em seu despacho a peça 25, in verbis:
'28. Em pesquisas sobre contratações de manutenção, encontram-se exemplos de que o serviço de manutenção de sala cofre é contratado de maneira independente da instalação. 
29. A título de exemplo, trago o Pregão Eletrônico 3/2017 do Ministério do Turismo (MTur) e o Pregão Eletrônico 17/2019 da ANTT, entre outros, o que demonstraria a possibilidade de parcelamento do objeto ora em discussão.'
16. Neste sentido, anuímos ao entendimento esposado na instrução técnica à peça 60,  de que o não parcelamento do objeto do Pregão Eletrônico (PE) 20/2020, atenta contra o caráter competitivo da licitação e contraria a Súmula 247 do Tribunal de Contas da União (TCU) que estipula ser obrigatória a admissão da adjudicação por item e não por preço global, nos editais das licitações para a contratação de obras, serviços, compras e alienações, cujo objeto seja divisível, desde que não haja prejuízo para o conjunto ou complexo ou perda de economia de escala. 
17. Ocorre que, ainda que o MJSP licitasse de forma segregada o fornecimento/instalação da sala-cofre com certificação ABNT NBR 15.247/2004, e o respectivo serviço de manutenção, o resultado, aparentemente, seria o mesmo pois, como o MJSP tem interesse em manter a certificação do equipamento adquirido, uma vez vencido o lote referente à aquisição da sala-cofre pela Aceco TI, ela inevitavelmente venceria a o lote relativo à sua manutenção, haja vista que apenas ela e Truckvan estão credenciadas pela ABNT para realizar este serviço, e segundo as regras da norma ABNT PE 047.07, a contratação de qualquer empresa não credenciada pela ABNT levaria a perda da certificação do equipamento.
18. Considerando que a Truckvan, ao que parece, não tem atuado no mercado, a vencedora do lote referente à manutenção seria, por certo, a Aceco TI.
19. É razoável e compreensível que a entidade, diante da importância e da sensibilidade dos dados protegidos pela sala-cofre adquirida, tenha interesse em manter a sua certificação, de forma a se assegurar de que ela manterá os critérios de excelência atestados quando da sua implantação.
20. O problema parece não estar apenas na condução do PE 20/2020, mas nas regras estabelecidas pela ABNT para a manutenção da certificação das salas cofres, que prevê que a sua manutenção deverá ser feita por empresa autorizada pela fabricante, abrindo assim espaço para um reserva de mercado, posto que a instaladora não terá, por certo, qualquer interesse em autorizar outras empresas para atuarem no mercado como suas concorrentes.
21. É o que se verifica na prática, quando observamos que apenas a fabricante é autorizada a realizar a manutenção de suas salas cofres, de forma que, caso o MJSP queira manter a certificação de sua sala cofre, não há outra opção senão contratar a Aceco TI Ltda. para realizar sua manutenção.
22. Tal situação foi verificada na análise do TC Processo 004.023/2021-8, conforme pronunciamento à sua peça 72: 
'5. No que tange ao potencial excessivamente restritivo da exigência de certificação ABNT NBR 15247, manifesto concordância com a análise empreendida pelo auditor. A esse respeito, contudo, diante de recentes questionamentos observados nesta e em outras recentes representações conduzidas por esta Unidade Técnica, vislumbra-se a necessidade de adoção de medidas estruturantes, que tenham maior potencial de orientar outros gestores públicos que venham a se deparar com a temática. 
6. Refiro-me, em especial, ao objeto tratado nos processos TC Processo 034.671/2020-0 e 025.474/2020- 0. Em ambos os casos restou caracterizado que a exigência, para fins de manutenção de sala-cofre (ou data-center) , de certificação ABNT NBR 15247, conduz à contratação de apenas duas empresas constantes do mesmo grupo econômico, Aceco TI S.A. e Green4T Ltda. 
7. Da mesma forma, a exigência de que a empresa já tenha realizado serviços de manutenção em sala-cofre com certificação vigente conduz ao mesmo resultado restritivo. Esse fato se deve às disposições constantes da norma ABNT PE 047.07, segundo a qual (grifado) : 7.5 Instalação e manutenção de Salas-Cofre A instalação e manutenção das salas-cofre deve ser feita exclusivamente pela empresa fabricante ou por seu representante autorizado. As manutenções preventivas e corretivas são avaliadas anualmente e caso não tenham sido executadas ou executadas por terceira parte que não seja o próprio fabricante ou seu autorizado, a sala-cofre certificada em questão perde o direito de usar a etiqueta de certificação, passando a ser um produto não conforme, para voltar a ter o direito de usar a etiqueta de certificação, o proprietário da sala-cofre deve contratar os serviços de manutenção do fabricante ou seu representante autorizado. A sala-cofre em questão deve sofrer análise do fabricante e da ABNT, para avaliar suas características e funcionalidades e um novo teste de estanqueidade deve ser executado.
8. Transcreve-se, por pertinente, argumentação da instrução de mérito elaborada por auditora desta Selog no bojo do TC Processo 034.671/2020-0 (peça 60 daqueles autos) :
"17.Em outras palavras, essa norma, ao contrário das demais já admitidas pelo TCU, amarra o fornecimento/instalação da sala-cofre à manutenção de tal forma que, a menos que a empresa seja fabricante ou fornecedora autorizada de sala-cofre, será impossível a ela ser certificada somente para prestação de serviços de manutenção, mesmo sendo esse ramo diverso da fabricação, por melhores que sejam seus processos, insumos, cuidados e rotinas. 18.Diante desse cenário, está injustificadamente montada um reserva de mercado, que não se baseia em critérios essencialmente técnicos e de qualidade da prestação dos serviços, mas na livre escolha da fabricante da sala-cofre, sendo praticamente fechadas as portas para outras empresas com aptidão exclusivamente na prestação dos serviços de manutenção e que não têm qualquer relação com a fabricante da sala."
9. Chamam a atenção, da análise conjunta dos casos até aqui analisados, um aspecto que merece esclarecimento para o deslinde definitivo da questão. Trata-se da previsão, em norma, de que o fabricante do produto possui ampla liberdade para definir quais empresas deterão a certificação NBR de manutenção de sala-cofre, o que não parece se coadunar com as próprias atribuições do órgão certificador, a ABNT.
11. Portanto, considerando as definições acima, ao que tudo indica, a previsão constante da NBR 15247 acaba por transferir ao particular uma atribuição própria da entidade certificadora independente (ABNT) , contribuindo para a reserva de mercado e dificultando o ingresso de novos concorrentes nesse mercado.'
23. Na esteira deste entendimento, foi informado ao Instituto Nacional de Metrologia, Qualidade e Tecnologia (Inmetro) e à Associação Brasileira de Normas Técnicas (ABNT) que foi identificada como exigência potencialmente restritiva nos Pregões Eletrônicos 688 e 689/2020, promovidos pela Dataprev, e em outras contratações de mesmo objeto já analisadas por esta Corte, a previsão constante da norma ABNT PE 047.07, de que a certificação de sala-cofre construída com base na ABNT NBR 15247 somente será mantida caso a manutenção das salas-cofre seja feita exclusivamente pela empresa fabricante ou por seu representante autorizado, o que pode caracterizar a transferência, ao particular não acreditado pelo Inmetro, de atribuição própria da ABNT, de certificar empresas aptas a prestarem manutenção nas referidas estruturas, contribuindo para a reserva de mercado e dificultando o ingresso de novos concorrentes (ver despacho à peça 73, do TC Processo 004.023/2021-8) .
24. Foi ainda solicitado a estas entidades a prestação de esclarecimentos sobre os meios de que disporiam as empresas não fabricantes de salas-cofre certificadas ou não autorizadas por essas fabricantes para submeterem suas metodologias e procedimentos de serviços de manutenção à certificação pela ABNT, com base em critérios objetivos de qualidade e desempenho, de forma a garantir as características de estanqueidade e proteção originais da sala.
25. Conforme já mencionado, diante desta situação o Ministro Relator determinou o sobrestamento deste processo até a análise das oitivas realizadas junto ao Inmetro e à ABNT e a respectiva manifestação conclusiva nos autos do TC Processo 004.023/2021-8 (peça 63) .
26. As respostas apresentadas pelas referidas entidades não foram, no entanto, satisfatórias, o que motivou a unidade técnica a propor nova oitiva para sua manifestação de mérito, consoante disposto na análise técnica à peça 128 daquele processo, in verbis:
'36. Os pronunciamentos do Inmetro e da ABNT (analisados respectivamente nos itens 20- 24 e 25-30 acima) pouco contribuíram para a compreensão e saneamento do problema, remanescendo questões relacionadas ao caráter restritivo do item 7.5 do PE 047, vinculado à norma ABNT 15.247, que deverá ser objeto, na instrução de mérito, de comunicação ao CADE, para as providências julgadas necessárias. 
37. Remanescem questões relacionadas ao papel certificador e fiscalizatório da ABNT sobre as empresas credenciadas à manutenção de sala-cofre certificada, ao papel acreditador e fiscalizatório do Inmetro sobre os organismos acreditados para certificação de sala-cofre, às competências normativas do Conmetro em relação a esse tema e, principalmente, ao caráter restritivo do PE 047-13 da ABNT (itens 15.5, 22-24 e 27.3-30 retro) .  
38. Será proposta, portanto, a realização de oitiva do Inmetro e do Conmetro e de diligência ao Inmetro sobre essas questões, com a oitiva facultativa à ABNT, na forma consignada no tópico final desta instrução.'
27. O Ministro Relator dissentiu da proposta da unidade técnica por entender que a manifestação conclusiva sobre o tema demanda aprofundamento de análise em um foro mais adequado que a referida representação, senão vejamos (ver voto à peça 139, do Processo 004.023/2021-8) : 
'25. Quanto à investigação sobre possíveis restrições impostas pela adoção da certificação pela NBR 15247 como critério de habilitação na manutenção de salas-cofres, o tema, por ser relevante e trazer impactos amplos para toda a Administração Pública, merece ser desenvolvido em fórum mais adequado.
26. Ainda sobre esta questão, é importante ressaltar que, no caso específico das salas-cofres edificadas com base em células de tecnologia Lampertz/Rittal, muito comum nos entes públicos, a exigência de certificação pela NBR 15247, especialmente em face do disposto na norma PE 047.07, conduz à exclusividade de atuação do grupo econômico integrado pelas empresas Green4T e Aceco TI. 
27. Essa condição monopolista pode resultar em graves prejuízos ao interesse público uma vez que as empresas fabricantes de salas-cofres podem se ver tentadas a reduzir artificialmente o preço de construção de novas instalações, cientes de que poderão cobrar o que desejarem na fase de manutenção em decorrência de deterem mercado cativo para os entes que desejarem manter a certificação de suas salas-cofre. 
28. Em face dessas considerações, proponho que seja enviada cópia integral desta decisão à Segecex para que avalie a realização, oportunamente, de ação de controle ou outro tipo de iniciativa (grupo de estudo, seminário etc.) , preferencialmente envolvendo a Secretaria de Controle Externo de Aquisições Logísticas (Selog) e a Secretaria de Fiscalização de Tecnologia da Informação (Sefti) onde se examine a pertinência e se busquem alternativas para a adoção da certificação ABNT NBR 15247 como critério de qualificação técnica ou habilitação em licitações para manutenção de salas-cofre.
 (...) 
30. Deixo de propor medida similar neste processo, no sentido de determinar à Dataprev que se abstenha de prorrogar os contratos derivados dos pregões ora examinados, por entender que os trabalhos a serem desenvolvidos pela Segecex, por terem escopo mais amplo, estarão mais aptos a propor uma solução homogênea para o problema, que afeta diversas instituições públicas.'
28. O Plenário desta Corte de Contas acatou integralmente o voto do Ministro Relator Jorge Oliveira e proferiu o Acórdão 2680/2021-TCU-Plenário, determinando em seu item 9.3 o envio da cópia integral da decisão prolatada à Segecex para que avalie a realização, oportunamente, de ação de controle ou estudo técnico onde se examine a pertinência e se avaliem alternativas para a adoção da certificação ABNT NBR 15247 como critério de qualificação técnica ou habilitação em licitações para manutenção de salas-cofre, uma vez que esta norma, em conjunção com a ABNT PE 047.07, restringe a execução dos serviços apenas aos respectivos fabricantes ou às empresas por eles credenciadas.
29. Destarte, considerando que no TC Processo 004.023/2021-8 já há proposta para o estudo de ação de controle visando o aprofundamento da análise  do tema, considerando que a sala-cofre com certificação ABNT NBR 15.247 já foi adquiria pelo MJSP, considerando ser razoável que a entidade tenha interesse na manutenção desta certificação de forma a assegurar a manutenção dos critérios de excelência exidos na sua implantação, e considerando, por fim,  a necessidade de se manter um posicionamento convergente nas decisões proferidas por esta Corte de Contas, sugerimos que seja adotado neste processo a mesma linha de encaminhamento adotada no Acórdão 2680/2021-TCU-Plenário, no sentido de não propor, no presente momento, a deflagração de novo certame com vistas a substituir o contrato de manutenção decorrente do Pregão Eletrônico 20/2020, nos termos indicados na instrução à peça 60, sem prejuízo de que esta Corte de Contas se manifeste sobre a presente situação, após posterior aprofundamento dos estudos sobre a matéria, caso entenda necessário.
30. Assim, entende-se pertinente considerar a presente representação parcialmente procedente e dar ciência ao MJSP no sentido de que a aquisição de sala-cofre em conjunto com os serviços de manutenção, em um único lote, como verificado no PE 20/2020, afronta o §1º, do art. 23, da Lei 8.666/1993, que informa que as obras, serviços e compras efetuadas pela Administração serão divididas em tantas parcelas quantas se comprovarem técnica e economicamente viáveis, bem como a Súmula TCU 247, que estipula ser obrigatória a admissão da adjudicação por item e não por preço global, nos editais das licitações para a contratação de obras, serviços, compras e alienações, cujo objeto seja divisível, desde que não haja prejuízo para o conjunto ou complexo ou perda de economia de escala.
PROPOSTA DE ENCAMINHAMENTO
31. Em virtude do exposto, propõe-se: 
31.1. conhecer da representação, satisfeitos os requisitos de admissibilidade constantes no art. 113, § 1º, da Lei 8.666/1993, c/c os arts. 235 e 237, VII, do Regimento Interno deste Tribunal, e no art. 103, § 1º, da Resolução - TCU 259/2014;
31.2. no mérito, considerar a presente representação parcialmente procedente;
31.3. dar ciência ao Ministério da Justiça e Segurança Pública (MJSP) , com fundamento no art. 9º, inciso I, da Resolução - TCU 315/2020, sobre a seguinte impropriedade/falha, identificada no Pregão Eletrônico 20/2020, para que sejam adotadas medidas internas com vistas à prevenção de outras ocorrências semelhantes:
a) aquisição de sala-cofre em conjunto com os serviços de manutenção de forma indivisível, em um único lote, o que afronta o §1º, do art. 23, da Lei 8.666/1993, que informa que as obras, serviços e compras efetuadas pela Administração serão divididas em tantas parcelas quantas se comprovarem técnica e economicamente viáveis, bem como a Súmula TCU 247, que estipula ser obrigatória a admissão da adjudicação por item e não por preço global, nos editais das licitações para a contratação de obras, serviços, compras e alienações, cujo objeto seja divisível, desde que não haja prejuízo para o conjunto ou complexo ou perda de economia de escala;
31.4. informar ao Ministério de Justiça e Segurança Pública e à representante sobre o acórdão que vier a ser proferido, destacando que o relatório e o voto que fundamentam a deliberação ora encaminhada podem ser acessados por meio do endereço eletrônico www.tcu.gov.br/acordaos; e
31.5. arquivar os presentes autos, nos termos do art. 169, V, do Regimento Interno/TCU."
É o relatório.

Ana Carolina Maia de Andrade Freitas (171377/OAB-MG), Alan Gilvan da Silva Oliveira (49986/OAB-DF) e outros, representando Aceco TI S.A.

Não atuou.

REPRESENTAÇÃO COM PEDIDO DE CAUTELAR. PREGÃO PARA CONTRATAÇÃO DE SALA-COFRE. INDÍCIOS DE RESTRIÇÃO INDEVIDA DA COMPETITIVIDADE. EXIGÊNCIA DE CERTIFICAÇÃO ABNT NBR 15.247. ADJUDICAÇÃO EM LOTE ÚNICO. CONHECIMENTO. CAUTELAR INDEFERIDA. OITIVAS. PARCIALMENTE PROCEDENTE.

REPRESENTAÇÃO (REPR)

Secretaria de Controle Externo de Aquisições Logísticas (Selog).

Trata-se de representação com pedido de cautelar, formulada pela empresa Flashx Construtora e Incorporadora Ltda.,  a respeito de possíveis irregularidades ocorridas no Pregão Eletrônico 20/2020, promovido pelo Ministério da Justiça e Segurança Pública (MJSP) , com vistas à "contratação de serviços de tecnologia da informação e comunicação de empresa especializada no fornecimento e instalação de Solução para Ambiente de Alta Disponibilidade para Sistemas Críticos, composta pela Sala Cofre certificada conforme a norma ABNT NBR 15.247, Sala de UPS, Grupos Geradores, Sala de Telecom e Sala NOC".
A contratação é composta por dois itens com adjudicação em lote único: 1) Fornecimento e instalação da sala-cofre; e 2) manutenção preventiva e corretiva da sala-cofre. Os valores homologados da licitação foram, respectivamente, de R$ 6.036.984,00 e R$ 656.214,00, totalizando cerca de R$ 6,7 milhões (peças 15, 19 e 20) .
O item 1 já foi contratado com a empresa Aceco TI Ltda., Contrato 104/2020, cuja vigência iniciou-se em 5/10/2020. E o contrato do item 2 será assinado apenas após a conclusão do item 1, com a mesma empresa.
As duas irregularidades principais apontadas pelo representante foram: 1) adjudicação dos itens 1 e 2 em lote único ao invés da divisão em dois itens; e 2) exigência de certificação ABNT NBR 15.247/2004 para todo o objeto, o que inclui os serviços de manutenção. 
A unidade instrutora discordou da cautelar pleiteada e propôs a oitiva do órgão contratante e da empresa Aceco TI Ltda. (peça 22) . Acompanhei a Selog e determinei a realização das medidas saneadoras propostas (peça 25) .
Contudo, as razões apresentadas em resposta às oitivas não modificaram a convicção da unidade instrutora em relação à contratação em lote único. 
Para a Selog, não há justificativas suficientes para a adjudicação em lote único. Diante disso, propõe dar ciência ao Ministério da Justiça e Segurança Pública acerca da irregularidade observada, nos seguintes termos:
"31.3. dar ciência ao Ministério da Justiça e Segurança Pública (MJSP) , com fundamento no art. 9º, inciso I, da Resolução - TCU 315/2020, sobre a seguinte impropriedade/falha, identificada no Pregão Eletrônico 20/2020, para que sejam adotadas medidas internas com vistas à prevenção de outras ocorrências semelhantes:
a) aquisição de sala-cofre em conjunto com os serviços de manutenção de forma indivisível, em um único lote, o que afronta o §1º, do art. 23, da Lei 8.666/1993, que informa que as obras, serviços e compras efetuadas pela Administração serão divididas em tantas parcelas quantas se comprovarem técnica e economicamente viáveis, bem como a Súmula TCU 247, que estipula ser obrigatória a admissão da adjudicação por item e não por preço global, nos editais das licitações para a contratação de obras, serviços, compras e alienações, cujo objeto seja divisível, desde que não haja prejuízo para o conjunto ou complexo ou perda de economia de escala;"
Estando os autos em gabinete, já conclusos para a elaboração deste voto, a Aceco TI Ltda. juntou manifestação complementar (peças 68 a 89) , refutando a ciência proposta pela Selog, aos argumentos de que: a) a contratação em lote único não teria violado o art. 23 da Lei 8.666/1993 e a Súmula 247 - TCU; b) a Selog não teria analisado todas as justificativas do contratante para embasar a decisão pela adjudicação conjunta; b) o Acórdão 8204/2019-TCU-Plenário, utilizado como paradigma em instrução inicial da Selog, teria abordado serviços distintos dos examinados nestes autos; c) recentemente o Acórdão 499/2021-TCU-Plenário teria considerado regular a contratação conjunta de fornecimento e manutenção de salas-cofre; e d) a representante teria se comportado de forma inidônea em outras contratações.
***
Feita a contextualização, passo a decidir.
Acolho, em essência, a análises empreendidas pela unidade instrutora, no que não contrariarem este voto, as quais incorporo às minhas razões de decidir, porém divirjo do encaminhamento proposto em relação à suposta irregularidade na contratação em lote único do fornecimento e manutenção das salas-cofre.
Em princípio, reitero as considerações que teci em despacho a respeito da insuficiência das justificativas apresentadas pelo Ministério para o não parcelamento do objeto (peça 25) : 
"22. Não obstante o esforço do Ministério em demonstrar a pertinência da sua opção pelo não parcelamento do objeto, o TR deveria conter análise técnica e econômica mais detalhada, abordando em que medida a eventual contratação dos serviços de manutenção da sala cofre dissociada da sua instalação viria a prejudicar a coesão e interligação do todo, bem como sobre eventuais reflexos financeiros no preço final da contratação. 
23. A meu ver a alegação do Ministério de que a adjudicação do objeto para empresas distintas abriria margem para potencial incompatibilidade entre os serviços contratados é genérica e insuficiente para demonstrar a indivisibilidade do objeto. 
24. Sem perder de vista eventuais riscos envolvidos na contratação de uma segunda empresa para fazer manutenção em obras e instalações empreendidas por outra, é necessário que reste evidenciado que a manutenção de sala-cofre instalada por uma empresa não possa ser realizada por outra. 
25. É forçoso perquirir em que medida seria regular e quais seriam os reais riscos para o não parcelamento do objeto ora em discussão, especialmente considerando o seguinte cenário: comércio globalizado, foco no aumento da competitividade, da economicidade, da eficiência e das opções de fornecimento, aliado a rigorosas exigências de qualificação técnica para as interessadas e de métricas de fiscalização dos serviços a serem executados."
Contudo, a ciência genérica, na forma proposta pela unidade, indicaria que, como regra, a contratação de sala-cofre juntamente com a sua manutenção seria vedada, contrária a Súmula 247/TCU e ao §1º, do art. 23, da Lei 8.666/1993, o que não é possível afirmar para todos os casos.
Embora a justificativa para contratação em lote único não tenha sido devidamente delineada nos artefatos do planejamento da contratação, especialmente no seu estudo técnico preliminar (ETP) , é inegável que o nível de segurança, resiliência e disponibilidade dos dados geridos pelo MJSP deve ser alto. Da mesma forma, é certo que os custos administrativos e os percalços relativos à divisão da responsabilidade diante de falhas ocorridas na solução são maiores no caso da divisão da contratação. Todos esses fatores privilegiam a contratação única.
De todo modo, caberia ao órgão contratante ponderar de maneira fundamentada os prós e contras das duas opções, previamente à escolha. 
Na simulação dos modelos de solução contidas no ETP, o MJSP sequer chegou a considerar a hipótese de divisão da contratação em dois lotes. Foram consideradas seis possibilidades para atender à necessidade da Administração, e em nenhuma delas o Ministério cogitou contratar separadamente o fornecimento e a manutenção. Possivelmente não tenha enxergado que esse seria um fator fundamental a ser considerado e justificado, e, por isso, deixou de demonstrar adequadamente a necessidade da contratação conjunta (peça 47, p. 13, item 4.1) .
Por outro lado, verifica-se que o item 2 da licitação, correspondente aos serviços de manutenção pelo prazo de doze meses, custa R$ 656 mil. Esse montante equivale a apenas 9,7% do total envolvido na contratação. 
É verdade que o contrato de manutenção pode ser prorrogado por até sessenta meses, e a sua relevância pode chegar a 35% do total (simulação a valores presentes, não considerando os possíveis reajustes) . Entretanto, esse aumento da representatividade seria diluído no tempo e, de todo modo, a prorrogação careceria da demonstração de sua vantagem em detrimento de uma nova contratação (art. 57, II, parte final, da Lei 8.666/1993) . 
A dizer, portanto, que a prorrogação não é certa, e que depende justamente da evidenciação de que é menos custosa para a Administração. Por ora, verifica-se que o item em questão representa apenas 9,7% do total da contratação. 
Diante da baixa materialidade dos serviços de manutenção quando comparados à instalação da sala-cofre, é razoável concluir que a adjudicação por itens e contratação separada de empresa para manutenção aumentaria a complexidade da gestão contratual e poderia afetar a economia global.
Ainda, o Termo de Referência autoriza a subcontratação do seu item 2 (manutenção) até o limite de 30% do valor global do contrato, exceto das parcelas que comprometam a certificação da ABNT NBR 15.247. Referida condição pode mitigar a restrição da competividade decorrente do agrupamento.
Além disso, ao que consta da representação e das análises até aqui empreendidas, é a exigência de certificação ABNT NBR 15.247 a condição de maior impacto na concorrência, já que poucas empresas a possuem. A situação foi reconhecida pela unidade instrutora (item 17 do relatório que precede este voto) : 
"17. Ocorre que, ainda que o MJSP licitasse de forma segregada o fornecimento/instalação da sala-cofre com certificação ABNT NBR 15.247/2004, e o respectivo serviço de manutenção, o resultado, aparentemente, seria o mesmo pois, como o MJSP tem interesse em manter a certificação do equipamento adquirido, uma vez vencido o lote referente à aquisição da sala-cofre pela Aceco TI, ela inevitavelmente venceria a o lote relativo à sua manutenção, haja vista que apenas ela e Truckvan estão credenciadas pela ABNT para realizar este serviço, e segundo as regras da norma ABNT PE 047.07, a contratação de qualquer empresa não credenciada pela ABNT levaria a perda da certificação do equipamento."
Em vista dos indícios de que a aludida certificação possa ensejar reserva de mercado e dificultar a entrada de novos fornecedores, a questão foi debatida no TC Processo 004.023/2021-8, julgado pelo Acórdão 2680/2021-TCU-Plenário, que determinou o aprofundamento das investigações em foro adequado, antes de o Tribunal posicionar-se a respeito:
"9.3. enviar cópia integral desta decisão à Segecex para que avalie a realização, oportunamente, de ação de controle ou estudo técnico, preferencialmente envolvendo a Secretaria de Controle Externo de Aquisições Logísticas (Selog) e a Secretaria de Fiscalização de Tecnologia da Informação (Sefti) onde se examine a pertinência e se avaliem alternativas para a adoção da certificação ABNT NBR 15247 como critério de qualificação técnica ou habilitação em licitações para manutenção de salas-cofre, uma vez que esta norma, em conjunção com a ABNT PE 047.07, restringe a execução dos serviços apenas aos respectivos fabricantes ou às empresas por eles credenciadas, o que, no caso específico das estruturas edificadas com base em células de tecnologia Lampertz/Rittal, conduz a um monopólio por parte do grupo econômico integrado pelas empresas Green4T e Aceco TI, o que pode resultar em prejuízos ao interesse público;"
Observa-se, portanto, que a condição mais restritiva para o certame em questão ainda não possui posicionamento conclusivo deste Tribunal. A futura decisão pela inibição ou permissão da exigência pode mudar completamente os fatores a serem ponderados na segregação ou não da contratação. 
Ademais, no cenário atual, a segregação não reduziria a restrição, já que a exigência de certificação seria aplicada também aos contratos de manutenção. E, como visto, apenas os fabricantes cumprem tal requisito.
Portanto, revela-se precipitado emitir ciência pela vedação à contratação conjunta da fabricação e manutenção, como propõe a Selog. Nesse aspecto, colaciono trechos de votos de duas decisões deste Tribunal, em que o encaminhamento foi pela possibilidade da contratação em lote único de serviços da mesma natureza dos tratados nestes autos:
	Acórdão 499/2021-TCU-Plenário:
"13. Nesse contexto, não é possível extrair dos autos irregularidade na decisão administrativa que escolheu o critério de adjudicação reunindo os três itens licitados (reforço estrutural, instalação da sala-cofre e manutenção) . 
Além de haver precedentes desse Tribunal que consideraram válida a opção por não parcelar objetos análogos, resta evidente que o TRE/RJ realizou estudos prévios detalhados, bastantes para justificar a escolha pelo não parcelamento do objeto.
Seria temerário, diante do que constou do processo, substituir ao gestor público e determinar escolha diversa daquela por ele eleita a partir de aprofundado estudo, quando ausentes evidências de ofensa à legalidade, à economicidade e à isonomia.
Ademais, a compreensão da Súmula TCU 247, no sentido da obrigatória adjudicação por item e não por preço global, não exclui a necessidade de afastar eventual prejuízo para o conjunto licitado. A ampliação da disputa não pode colocar em risco a integridade da contratação e, quando devidamente justificada, a redução do número de licitantes tem por fim realizar o interesse público na seleção de contratado capaz de bem executar o objeto."
	Acórdão 2740/2015-TCU-Plenário:
"15. Com todo esse porte e nos termos defendidos pela Sefti, argumentos de ordem técnica justificam o não parcelamento do objeto, visto a integração total do ambiente e dos sistemas que o compõem. Ademais, a presença de múltiplos prestadores de serviços atuando no ambiente da sala-cofre traria fragilidades ao sistema, no qual deve imperar a mitigação de riscos para garantir a segurança e disponibilização perene das informações.
16. Todas essas peculiaridades impõem à Administração o dever de zelar por esses dados, o que implica a exigência de certificações que garantam a qualidade e continuidade dos serviços prestados. Como consequência, os requisitos relacionados à comprovação de habilidade para prestar serviços que atendam à NBR 15.247, que trata de requisitos atinentes ao uso da sala cofre, vão ao encontro da busca pelo interesse público e não maculam a realização do certame."
Desse modo, em que pese a preocupação externada pela unidade instrutora, deixo de emitir a ciência proposta. 
***
Ante o exposto, voto por que o Tribunal adote o Acórdão que ora submeto à deliberação deste Colegiado. 
TCU, Sala das Sessões, em 15 de fevereiro de 2022.
Ministro BRUNO DANTAS 
Relator